臺灣桃園地方法院民事判決
                                      110年度訴字第520號
原      告  吳俊德  
訴訟代理人  何仁崴律師
            賴文萍律師
被      告  吳瓊梅  
訴訟代理人  蔡承學律師（兼送達代收人）
            劉帥雷律師
            劉子琦律師
受  告  知
訴  訟  人  詹又瑽  

上列當事人間請求所有權移轉登記事件，於民國110 年11月11日
言詞辯論終結，本院判決如下：
    主      文
原告之訴及假執行之聲請均駁回。
訴訟費用由原告負擔。
    事實及理由
壹、程序方面：
    按訴狀送達後，原告不得將原訴變更或追加他訴，但請求之
    基礎事實同一者，不在此限，民事訴訟法第255 條第1 項第
    3 款定有明文。本件原告起訴時原聲明為「被告應將如附表
    一所示之房地所有權應有部分2 分之1 移轉登記予原告」（
    見本院卷一第3 頁）。嗣經追加、撤回及變更後具狀聲明為
    「被告應將如附表一所示之房地所有權移轉登記予原告與詹
    又瑽公同共有。前項請求，原告願供擔保請准宣告為假執行
    」（見本院卷三第8 頁）。經核原告所為聲明變更之基礎事
    實並未改變，依上開規定，應予准許。
貳、實體方面：
一、原告主張：伊與訴外人詹又瑽基於合夥事業關係（下稱系爭
    合夥事業），於民國103 年1 月間共同出資購買如附表一所
    示之房地（下稱系爭房地），投資模式為：約定各別出資半
    數買受系爭房地，嗣後將系爭房屋出租予他人以租養房、減
    少部分房貸負擔，再由伊與詹又瑽各別負擔半數的房屋貸款
    、均分租金收益，以待日後轉手售出賺取買賣價差為共同合
    資目的，是伊與詹又瑽間之合作關係，實應定性為民法第66
    7 條第1 項所稱之二人以上互約出資以經營共同事業之合夥
    契約關係。又伊與詹又瑽因稅務考量不便將系爭房地登記於
    名下，而伊長期尊詹又瑽為年紀稍長之姊姊，經共同協議後
    ，決議由詹又瑽替2 人之合夥目的事業出面尋找可信任之人
    擔任所有權登記名義人，是系爭房地始會登記於詹又瑽之兄
    嫂即被告名下。職是，系爭房地係屬伊與詹又瑽之合夥財產
    ，僅係借名登記於被告名下（下稱系爭借名契約），即系爭
    借名契約係存在於伊、詹又瑽（兩位借名人）與被告（出名
    人）之間，今伊欲終止與詹又瑽間就系爭房地之合夥投資關
    係，以民事起訴狀對被告為終止借名登記契約之意思表示，
    另於110 年9 月8 日以存證信函向詹又瑽聲明退夥，依民法
    第686 條第1 項但書、第692 條第3 項規定，伊與詹又瑽之
    合夥契約關係於通知後2 個月即110 年11月9 日歸於解散，
    伊即取得對詹又瑽之合夥解散清算、利益分配請求權，為取
    回系爭合夥財產俾利後續合夥目的事業清算作業之故，乃據
    對詹又瑽之合夥解散清算請求權，爰依民法第242 條前段之
    規定，以110年9月8日台北仁杭郵局存證號碼000227存證信
    函及民事綜合辯論意旨狀代位詹又瑽一同向被告為終止系爭
    房地借名登記契約之意思表示，並於借名登記關係終止後，
    被告應將系爭房地之所有權移轉登記予實際所有權人即伊與
    詹又瑽公同共有，並類推適用民法第541 條第2 項、民法第
    179 條、民法828 條第2 項準用第821 條等規定，請求被告
    將系爭房地返還予伊及詹又瑽公同共有，爰聲明：㈠被告應
    將如附表一所示之房地所有權移轉登記予原告與詹又瑽公同
    共有；㈡願供擔保請准宣告為假執行。
二、被告則以：伊與詹又瑽為姑嫂關係，彼此財務間常有互通，
    伊一家人現居之房屋即係登記於詹又瑽名下。系爭房地係10
    3 年1 月13日詹又瑽邀伊共同投資購買，僅係因原告從事房
    地產業務，詹又瑽始委由原告出租系爭房屋，購屋部分款項
    由詹又瑽先支付，房貸則係由詹又瑽匯至伊帳戶供扣繳。系
    爭房屋係伊出面向訴外人張壽桃購買並簽立買賣契約，而買
    賣過程中擔保付款之本票亦係伊所簽發，系爭房屋亦依該買
    賣契約登記於伊名下，且伊留有系爭房屋每年稅捐之繳款書
    ，此與一般買屋後借名登記之方式顯有不同，伊否認與原告
    間有成立借名登記契約，原告與詹又瑽間之資金往來與伊無
    關，其兩人於宜蘭投資房地一事亦與本案無關，無由認本案
    係屬相同模式，原告自就其主張之法律關係存在盡舉證責任
    。縱認系爭房地存有借名登記關係，亦係成立於伊與詹又瑽
    間，伊完全不認識原告。伊家族有多名成員亦於系爭房屋之
    社區內購屋，此即係為退休後生活能彼此照應等語，資為抗
    辯，並聲明：原告之訴駁回。
三、受告知訴訟人詹又瑽經合法通知，未於言詞辯論期日到場，
    亦未提出任何書狀，為任何聲明或陳述。
四、兩造不爭執事項（見本院卷三第166至167）：
  ㈠被告與系爭房地之出賣人張壽桃簽立不動產買賣契約，契約
    第3 條約定簽約當日買方即應給付賣方第一期簽約款新臺幣
    （下同）65萬元，稅單核發5 日後買方應再給付賣方完稅款
    65萬元，合計買受系爭房屋之自備款為130 萬元。
  ㈡原告於103 年1 月10日轉匯28萬5,000 元至詹又瑽名下之中
    華郵政樹林郵局帳戶（帳號：000-00000000000000，下稱系
    爭郵局帳戶）；103 年2 月12日透過其配偶唐卉轉匯38萬元
    至詹又瑽上開系爭郵局帳戶內，合計共匯予詹又瑽66萬5,00
    0 元。
  ㈢系爭房地之所有權於103 年2 月17日迄今登記於被告名下。
五、本院之判斷：
  ㈠原告、詹又瑽2 人與被告間就系爭房地有系爭借名契約關係
    存在：
  ⒈按稱「借名登記」者，謂當事人約定一方將自己之財產以他
    方名義登記，而仍由自己管理、使用、處分，他方允就該財
    產為出名登記之契約。主張借名登記者，自應就該借名登記
    之事實負舉證責任（最高法院103 年度台上字第621 號裁判
    意旨參照）。次按主張有借名委任關係存在事實之原告，於
    被告未自認下，須就此項利己事實證明至使法院就其存在達
    到確信之程度，始可謂已盡其依民事訴訟法第277 條前段規
    定之舉證行為責任。又原告就上揭利己之待證事實，茍能證
    明在經驗法則或論理法則上，足以推認該待證事實存在之間
    接事實，即無不可，非以直接證明該待證事實為必要（同法
    第282 條規定參照）。此時原不負舉證責任之被告，可就與
    上開事實不能併存之他項事實，為相當於本證（等同於同法
    第281 條所稱之「反證」）之舉證活動而予以推翻，亦可另
    證明在經驗法則或論理法則上，足以動搖法院原已形成確信
    心證之他項間接事實，使借名委任關係是否存在，回復至真
    偽不明之狀態，此際主張該事實存在之原告自應再為舉證，
    否則該待證事實尚難認為真正（最高法院103 年度台上字第
    1637號裁判意旨參照）。再按證明借名登記契約成立之證據
    資料，不以直接證據為限，倘綜合其他情狀，證明由一方出
    資取得財產登記他方名下後，仍持續行使該財產之所有權能
    並負擔義務者，非不得憑此等間接事實，推理證明彼等間存
    有借名登記契約（最高法院106 年度台上字第1363號裁判意
    旨參照）。茲系爭房地以被告名義購入後，係登記為被告所
    有，固為兩造所不爭執。惟原告主張系爭房地乃其與詹又瑽
    共同出資購買而借用被告名義登記乙節，則為被告所否認，
    並以前詞置辯。依前開說明，自應由原告就其主張之利己事
    實先負舉證證明之責。
  ⒉就原告主張系爭房地為其、詹又瑽共同出資購買，並共同出
    租收益乙節，業經其整理如附表二所示之金流紀錄對照表所
    示，並有對應之永豐銀行匯款申請單（代傳票）、原告永豐
    銀行帳戶（帳號：000-000-0000000-0 ）往來明細、詹又瑽
    郵局帳戶（帳號：0000000 ）客戶歷史交易清單、被告日盛
    銀行帳戶（帳號：00000000000000）歷史交易表暨放款帳務
    明細查詢等為憑（分別見本院卷一第129 頁、卷三第42至10
    1 頁、卷二全部、卷一第251 至270 頁），足見附表二所示
    之金流紀錄對照表，應堪屬實。再者，觀諸附表二所示之金
    流紀錄對照表，原告均有定期自其所有之永豐銀行帳戶匯入
    款項至詹又瑽所有之郵局帳戶，詹又瑽又再定期自其所有之
    郵局帳戶，匯入被告所有之日盛銀行帳戶後，全數均由日盛
    銀行為放款扣帳，且上開日盛銀行帳戶款項，除詹又瑽匯入
    外，未見有他人存入或匯入（見本院卷一第251 至270 頁）
    ，堪認系爭房地銀行貸款均由原告及詹又瑽所支付。佐以觀
    諸被告提供其與訴外人張壽桃之系爭房地不動產買賣契約，
    上開契約第3 條約定之簽約款及完稅款分別為65萬元、65萬
    元，合計130 萬元，此有不動產買賣契約在卷可考（見本院
    卷一第215 頁），且原告於103 年1 月10日及同年2 月12日
    合計匯款66萬5,000 元至詹又瑽所有之郵局帳戶（見附表二
    ），是原告主張66萬5,000 元作為系爭房地之簽約款、完稅
    款之半數出資額，應堪可採。另原告主張系爭房地係由其對
    外出租，此有原告與詹又瑽間之LINE對話翻拍照片、系爭房
    屋租賃契約等可佐（見本院卷一第131 至184 頁），且為被
    告所不爭執，從而系爭房地之簽約款、完稅款、銀行貸款均
    由原告及詹又瑽所支出，且由原告管理對外出租，已足推論
    原告主張其及詹又瑽2 人與被告間就系爭房地存有借名登記
    契約之事實為真，應可採信。
  ㈡原告主張代位詹又瑽一同向被告終止系爭房地之借名契約關
    係為無理由：
  ⒈按債務人怠於行使其權利時，債權人因保全債權，得以自己
    之名義，行使其權利。但專屬於債務人本身者，不在此限，
    民法第242 條定有明文。又民法第242 條前段所定債務人怠
    於行使其權利時，債權人因保全債權，得以自己之名義，行
    使其權利之先決條件，須債務人果有此權利，且在可以行使
    之狀態，始有債權人代位行使之可言。而民法第242 條關於
    債權人代位權之規定，原為債務人怠於行使其權利，致危害
    債權人之債權安全，有使債權人得以自己之名義行使債務人
    之權利，以資救濟之必要而設，故而債權人行使代位權即應
    以保全其債權之必要為限。其所保全者，除在特定債權或其
    他與債務人之資力無關之債權，不問債務人之資力如何，均
    得行使代位權外，如為不特定債權或金錢債權，應以債務人
    怠於行使其權利，致陷於無資力，始得認有保全之必要，否
    則即無代位行使之餘地（最高法院88年度台上字第650 號判
    決、65年度台上字第381 號裁判意旨可資參照）。
  ⒉查，原告主張其與詹又瑽間就系爭房地之合夥契約關係，已
    因原告於110 年9 月8 日以台北仁杭郵局存證號碼000227存
    證信函向詹又瑽聲明退夥，詹又瑽並於110 年9 月9 日收受
    原告之退夥通知（見本院卷三第158 至163 頁），則依民法
    第686 條第1 項但書、第692 條第3 款規定，其與詹又瑽之
    合夥契約關係業因原告合法聲明退夥，隨即於詹又瑽收受上
    開退夥通知後之兩個月，即110 年11月9 日歸於解散，原告
    自110 年11月9 日聲明退夥之生效日起，即取得對詹又瑽之
    合夥解散清算、利益分配請求權。
　⒊另原告係以110年9月8日台北仁杭郵局存證號碼000227存證信
    函及民事綜合辯論意旨狀代位詹又瑽一同向被告為終止系爭
    房地借名登記契約之意思表示，惟110年9月8日台北仁杭郵
    局存證號碼000227存證信函經被告於同年月9日收受（見本
    院卷三第158至163頁），另民事綜合辯論意旨狀則於110年1
    1月8日經被告收受（以本院收文章為準，見本院三卷第120
    頁），足見原告代位詹又瑽一同向被告為終止系爭房地借名
    登記契約時，其與詹又瑽間仍存有合夥關係，原告尚未取得
    對詹又瑽之合夥解散清算、利益分配請求權，難認詹又瑽有
    何怠於行使其權利，致危害原告之債權安全，有使原告得以
    自己之名義行使詹又瑽之權利，
  ⒋綜上，原告尚未取得對詹又瑽之合夥解散清算、利益分配請
    求權前，即先代位詹又瑽一同向被告為終止系爭房地借名契
    約之際，非在可以行使該終止權之狀態，依據首揭說明，原
    告之請求核與前開行使代位權之要件不符。從而，原告主張
    代位詹又瑽一同向被告終止系爭房地借名契約，即非有據，
    不應准許。
六、綜上所述，原告尚未取得對詹又瑽之合夥解散清算、利益分
    配請求權前，即向代位詹又瑽一同向被告終止系爭房地借名
    契約，核與行使代位權之要件不符，是故原告類推適用民法
    第541 條第2 項、民法第179 條、民法828 條第2 項準用第
    821 條等規定，請求被告將系爭房地返還予伊及詹又瑽公同
    共有，難認有據。從而，原告請求被告應將如附表一所示之
    房地所有權移轉登記予原告與詹又瑽公同共有，為無理由，
    應予駁回。原告之訴既經駁回，其假執行之聲請，亦失所附
    麗，應併予駁回。
七、本件事證已臻明確，兩造其餘攻擊防禦方法及所提證據，經
    本院審酌後，認於判決結果均不生影響，爰不一一予以論駁
    贅述。
八、訴訟費用負擔之依據：民事訴訟法第78條。
中    華    民    國   110    年    12    月    16    日
                  民事第一庭  法  官  紀榮泰
正本係照原本作成。
如對本判決上訴，須於判決送達後二十日內向本院提出上訴狀。
如委任律師提起上訴者，應一併繳納上訴審裁判費。
中　　華　　民　　國　　110 　年　　12　　月　　17　　日
                              書記官  郭力瑜

附表一：
項目   土地座落   建號 門牌號碼   面積 權利範圍 土地標示  桃園市○○區○○段000 地號  桃園市○○區○○○路○段000 號16樓之4 5,762 平方公尺 10萬分之197 建物標示  桃園市○○區○○段0000○號  69.64 平方公尺 1 分之1 


附表二：兩造與詹又瑽間之金流紀錄對照表（見附件）